【裁判字號】    95,簡,492
【裁判日期】    950928
【裁判案由】    醫療法
【裁判全文】
臺北高等行政法院判決
                                     95年度簡字第00492號
原      告  甲○○
訴訟代理人  乙○○
被      告  臺北市政府衛生局
代  表  人  宋晏仁（局長）住同上
上列當事人間因醫療法事件，原告不服臺北市政府中華民國95年
5 月18日府訴字第09584354800 號訴願決定，提起行政訴訟。本
院判決如下：
    主  文
原告之訴駁回。
訴訟費用由原告負擔。
    事實及理由
一、事實概要：
    原告係「旺腳養生會館」負責人，該會館並非醫療機構，卻
    於民國（下同）94年9 月12日在網站（網址：http：//www.
    bigfoot.com.tw/ …）刊登「旺腳養生會館…藉由刮痧的手
    法，將可促進新陳代謝，使汗腺充血，將體內毒素藉由血管
    和毛細孔排泄出體外…腳底按摩、運動傷害整復…等專業技
    術…」等詞句，經被告查獲後審認原告係「旺腳養生會館」
    負責人，非屬醫療機構，卻刊登醫療廣告，違反醫療法第84
    條規定，爰依同法第104 條規定，以94年12月30日北市衛醫
    護字第09439407100 號行政處分書，處原告新臺幣（下同）
    5 萬元罰鍰。原告不服，經提起訴願，遭臺北市政府95年5
    月18日府訴字第09584354800 號訴願駁回後，就罰鍰部分仍
    然不服，遂提起本件行政訴訟。
二、兩造聲明：
  (一)原告聲明求為判決：
    1.訴願決定及原處分關於違反醫療法罰鍰部分均撤銷。
    2.訴訟費用由被告負擔。
  (二)被告聲明求為判決：
    1.駁回原告之訴。
    2.訴訟費用由原告負擔。
三、兩造之爭點：
    原告所為網頁廣告，是否違反醫療法規定？是否應予處罰？
  (一)原告主張之理由：
    1.原告先天全盲，受政府照顧習得按摩之技能，但原告因初
      就業，得友人協助創立旺腳養生會館，從事腳底按摩及身
      體按摩等服務，原告為拓展業務，但又礙於無社會經驗和
      充分常識，故全權委託一網無際網頁設計工作室設計網頁
      廣告，但因該網頁設計工作是不夠專業，用詞不當，造成
      原告觸法，非原告之本意，又原告因全盲無讀過醫療法亦
      無法執筆，故無違法之動機。
    2.今社會經濟蕭條經營艱難，旺腳養生會館於94年7 月10日
      開業以來生意不如預期，故於同年10月底結束營業，其中
      損失不斐，且目前原告尚失業中，生活困頓，違反醫療法
      並非原告本意所為，但求被告能撤銷原處分。
  (二)被告主張之理由：
    1.醫療法第2 條規定：「本法所稱醫療機構，係指供醫師執
      行醫療業務之機構。」，同法第9 條規定：「醫療廣告，
      係指利用傳播媒體，宣傳醫療業務，以達招徠患者之行為
      」、第84條規定：「非醫療機構，不得為醫療廣告」、第
      87條第1 項規定：「廣告內容暗示或影射醫療業務者，視
      為醫療廣告」、第104 條規定：「違反第84條規定為醫療
      廣告者，處以新臺幣5 萬元以上25萬元以下罰鍰。」。醫
      療法施行細則第4 條規定：「本法第8 條（修正前）所稱
      傳播媒體，指廣播、電視、錄影節目帶、新聞紙、雜誌、
      傳單、海報、招牌、牌坊、電影片及其他傳播方法。」。
      又行政院衛生署82年11月19日衛署醫字第82075656號函公
      告：「主旨：公告不列入醫療管理之行為及其相關事項。
      公告事項：一、不列入醫療管理之行為如左：(一)未涉及接
      骨或交付內藥品，而以傳統之推拿方法，或使用民間習用
      之外敷膏藥、外敷生草與藥洗，對運動跌打損傷所為之處
      置行為。(二)未使用儀器，未交付或使用藥品，或未有侵入
      性，而以傳統習用方式，對人體疾病所為之處置行為。如
      藉按摩、指壓、刮痧、腳底按摩、收驚、神符、香灰、拔
      罐、氣功與內功之功術等方式，對人體疾病所為之處置行
      為。二、前項不列入醫療管理之行為，除標示其項目外，
      依醫療法第59條（修法後為第84條）規定，不得為醫療廣
      告。」。行政院衛生署84年11月7 日衛署醫字第84070117
      號函釋：「…說明…三、按醫療法第62條（修正前）第1
      項明定『廣告內容暗示或影射醫療業務者，視為醫療廣告
      。』，所稱『暗示』、『影射』，係指以某種刺激或假借
      某種名義，誘導、眩惑民眾達到招徠醫療業務目的而言。
      因此，廣告內容雖未明示『醫療業務』，惟綜觀其文字、
      方式、用語已具招徠他人醫療之效果者，則視為醫療廣告
      。至於何者為暗示、影射，宜就個案依社會通念，本諸經
      驗法則認定之…」。行政院衛生署93年7 月21日衛署醫字
      第0930027879號函釋：「…說明…二、所詢不列入醫療管
      理行為業者刊載廣告內容疑義乙節，按本署82年11月19日
      衛署醫字第82075656號公告，不列入醫療管理行為，除標
      示其項目外，依醫療法規定，不得為醫療廣告，至所稱『
      項目』，係指刮痧、收驚、神符、拔罐、氣功等之處置行
      為，爰本案依醫療法規定，業者應不得以『病名』為刊載
      內容。」。臺北市政府94年2 月24日府衛企字第09404404
      400 號公告：「…公告事項：修正後本府90年8 月23日府
      秘二字第9010798100號公告略以：『…六、本府將下列業
      務委任本府衛生局，以該局名義執行之…（十）醫療法中
      有關本府權限事項。…』…」。
    2.查原告負責之「旺腳養生會館」並非醫療機構，卻於94年
      9 月12日在網站刊登載有「…藉由刮痧的手法，將可促進
      新陳代謝，使汗腺充血，將體內毒素藉由血管和毛細孔排
      泄出體外…腳底按摩、運動傷害整復…等專業技術…」等
      文句之廣告，此有系爭網頁刊登之廣告影本、被告機關94
      年11月9 日、12月13日分別訪談受原告委託之乙○○及一
      網無際網頁設計工作室負責人宋方璵所作之談話紀錄等影
      本附卷可稽。其內容業已涉及影響人體結構或生理機能之
      行為，已屬暗示或影射醫療業務，依前揭醫療法第87條第
      1 項規定，廣告內容暗示或影射醫療業務者，視為醫療廣
      告。又未使用儀器，未交付或使用藥品，或未有侵入性，
      而以傳統習用方式，對人體疾病所為之處置行為，依首揭
      行政院衛生署82年11月19日衛署醫字第82075656號公告意
      旨，為不列入醫療管理之行為，惟除標示其項目外，依醫
      療法第84條規定，仍不得為醫療廣告。是被告據以處分，
      應屬有據。
    3.至原告主張全權委託一網無際網頁設計工作室設計網頁，
      因該網頁設計工作室不夠專業，用詞不當，造成原告觸法
      ，非原告本意；而旺腳養生會館生意不如預期，故於94年
      10 月 底結束營業，目前原告正處失業中，懇請被告機關
      念及初犯取消罰款云云。惟查系爭廣告既係原告委由一網
      無際網頁設計工作室設計，而該廣告利益歸屬於原告，且
      原告人對其負有選任監督之責任，是系爭廣告既有違法之
      情事，原告即難謂無過失，仍應受處罰。又原告之處境雖
      屬可憫，然本案被告對原告已為法定最低額5 萬元罰鍰之
      處分；從而，本件被告機關所為處分，揆諸前揭規定及函
      釋意旨，並無不合，請予維持。
四、本院之判斷：
  (一)按醫療法第2 條規定：「本法所稱醫療機構，係指供醫師執
    行醫療業務之機構。」第9 條規定：「本法所稱醫療廣告，
    係指利用傳播媒體或其他方法，宣傳醫療業務，以達招徠患
    者醫療為目的之行為。」第11條規定：「本法所稱主管機關
    ：在中央為行政院衛生署；在直轄市為直轄市政府；在縣（
    市）為縣（市）政府。」第84條規定：「非醫療機構，不得
    為醫療廣告。」第87條第1 項規定：「廣告內容暗示或影射
    醫療業務者，視為醫療廣告。」第104 條規定：「違反第84
    條規定為醫療廣告者，處新臺幣5 萬元以上25萬元以下罰鍰
    。」同法施行細則第4 條規定：「本法第8 條（修正前）所
    稱傳播媒體，指廣播、電視、錄影節目帶、新聞紙、雜誌、
    傳單、海報、招牌、牌坊、電影片及其他傳播方法。」行政
    院衛生署82年11月19日衛署醫字第82075656號公告：「主旨
    ：公告不列入醫療管理之行為及其相關事項。公告事項：一
    、不列入醫療管理之行為如左：(一)未涉及接骨或交付內（服
    ）藥品，而以傳統之推拿方法，或使用民間習用之外敷膏藥
    、外敷生草藥與藥洗，對運動跌打損傷所為之處置行為。(二)
    未使用儀器，未交付或使用藥品，或未有侵入性，而以傳統
    習用方式，對人體疾病所為之處置行為。如藉按摩、指壓、
    刮痧、腳底按摩、收驚、神符、香灰、拔罐、氣功與內功之
    功術等方式，對人體疾病所為之處置行為。二、前項不列入
    醫療管理之行為，除標示其項目外，依醫療法第59條（修正
    前）規定，不得為醫療廣告。」93年7 月21日衛署醫字第09
    30027879號函釋：「…說明…二、所詢不列入醫療管理行為
    業者刊載廣告內容疑義乙節，按本署82年11月19日衛署醫字
    第82075656號公告，不列入醫療管理行為，除標示其項目外
    ，依醫療法規定，不得為醫療廣告，至所稱『項目』，係指
    刮痧、收驚、神符、拔罐、氣功等之處置行為，爰本案依醫
    療法規定，業者應不得以『病名』為刊載內容。」臺北市政
    府94年2 月24日府衛企字第09404404400 號公告：「主旨：
    公告修正本府90年8 月23日府秘二字第9010798100號公告有
    關本府主管衛生業務委任事項，自即日起生效。…公告事項
    …六、本府將下列業務委任本府衛生局，以該局名義執行之
    …（十）醫療法中有關本府權限事項。…」
  (二)查原告負責之「旺腳養生會館」並非醫療機構，卻於94年9
    月12日在網站刊登載有「…藉由刮痧的手法，將可促進新陳
    代謝，使汗腺充血，將體內毒素藉由血管和毛細孔排泄出體
    外…腳底按摩、運動傷害整復…等專業技術…」等文句之廣
    告，此有系爭網頁刊登之廣告影本、被告94年11月9 日、12
    月13日分別訪談受原告委託之乙○○及一網無際網頁設計工
    作室負責人宋方璵所作之談話紀錄等影本附卷可稽。其內容
    業已涉及影響人體身體結構或生理機能之行為，已屬暗示或
    影射醫療業務，依前揭醫療法第87條第1 項規定，廣告內容
    暗示或影射醫療業務者，視為醫療廣告。又未使用儀器，未
    交付或使用藥品，或未有侵入性，而以傳統習用方式，對人
    體疾病所為之處置行為，依首揭行政院衛生署82年11月19日
    衛署醫字第82075656號公告意旨，為不列入醫療管理之行為
    ，惟除標示其項目外，依醫療法第84條規定，仍不得為醫療
    廣告。是被告據以處分原告，自屬有據。
  (三)至原告主張全權委託一網無際網頁設計工作室設計網頁，因
    該網頁設計工作室不夠專業，用詞不當，造成原告觸法，非
    原告本意；而旺腳養生會館生意不如預期，故於94年10月底
    結束營業，目前原告正處失業中，懇請被告念及初犯取消罰
    款云云。惟查系爭廣告既係原告委由一網無際網頁設計工作
    室設計，而該廣告利益歸屬於原告，且原告對其負有選任監
    督之責任，是系爭廣告既有違法之情事，原告即難謂無過失
    ，仍應受處罰。又原告之處境雖屬可憫，然本案被告對原告
    已為法定最低額5 萬元罰鍰之裁處；從而，本件被告所為處
    分，揆諸前揭規定及函釋意旨，並無不合，訴願決定因而維
    持原處分，實屬允當。原告徒執前詞，聲請撤銷，為無理由
    ，應予駁回。
五、本件適用簡易訴訟程序，爰不經言詞辯論逕為判決，併予敘
    明。
據上論結，本件原告之訴為無理由，爰依行政訴訟法第98條第3
項前段、第233條第1項、第236條，判決如主文。
中    華    民    國    95    年     9     月   28    日
                          第四庭  法  官  陳金圍
上為正本係照原本作成。
本件以訴訟事件所涉及之法律見解具有原則性者為限，始得於本
判決送達後20日內向本院提出上訴狀並表明上訴理由，如已於本
判決宣示後送達前提起上訴者，應於判決送達後20日內補具上訴
理由（均按他造人數附繕本），且經最高行政法院許可後方得上
訴。
中    華    民    國    95    年     9     月    28   日
                                  書記官  陳可欣


司法院資訊處製作；財團法人民間司法改革基金會備份。
